【裁判字號】    97,上更(二),90
【裁判日期】    981030
【裁判案由】    偽造文書
【裁判全文】
臺灣高等法院刑事判決              97年度上更(二)字第90號
上  訴  人
即  被  告  戊○○
選任辯護人  陳雲進律師
上列上訴人因偽造文書等案件，不服台灣台北地方法院八十八年
度自字第一○七六號，中華民國九十二年七月三十日第一審判決
，提起上訴，經判決後，由最高法院第二次發回更審，本院判決
如下：
    主  文
原判決關於戊○○部分撤銷。
戊○○連續行使偽造私文書，足以生損害於他人，處有期徒刑壹
年，減為有期徒刑陸月，如易科罰金以銀元參佰元即新台幣玖佰
元折算壹日。偽造乙○○印章壹枚、附表一所示之偽造乙○○署
押壹枚、丙○○○署押玖枚、附表二所示之偽造乙○○印文肆拾
枚，均沒收。
    事  實
一、戊○○係設於台北市大安區台灣依凱股份有限公司（下稱依
    凱公司，登記負責人陳家財、實際負責人乙○○）之會計，
    負責處理公司會計、出納事務，並保管依凱公司台北國際商
    業銀行（前台北區中小企業銀行，帳號：000－00－0
    0000－0－00號）活期存款存摺及印章（公司及負責
    人印章）。又乙○○、丙○○○夫妻均常期居住於苗栗縣頭
    份鎮○○路十四號十二樓戶籍地，乃將依凱公司之事務及其
    等個人股票、外匯買賣等事務，均委託戊○○處理，乙○○
    並將其所有之台北國際商業銀行（帳號：000－00－0
    0000－0－00號)、萬泰商業銀行（帳號：000－
    00－00000－0－0號）活期儲蓄存款存摺，丙○○○將其所有之台北銀行（帳號：00000000000－
    0號)、萬泰商業銀行（帳號：000－00－00000
    －0－0號）、台北國際商業銀行（帳號：00－0000
    0－0－00號）活期儲蓄存款存摺，均交予戊○○保管，
    俟需提款使用時，始由乙○○、丙○○○指示戊○○先行填
    妥取款憑條後，再將各該銀行帳戶之印鑑章自行或交由戊○○蓋用印文後，交其持往銀行提領。嗣於八十五、六年間戊○○因投資股票失利需款孔急，竟基於意圖為自己不法所有
    及行使偽造私文書之概括犯意，分別於附表一至三所示之時
    間，由戊○○偽造乙○○、丙○○○之印鑑章、署押、盜用
    印鑑章以偽造銀行之提款單，再持其所保管之銀行存摺至各
    該銀行提領或以匯款方式，匯入其向不知情之配偶丁○○所
    借用之台北市第五信用合作社（下稱第五信用合作社）第0
    0000000000─六號帳戶（下稱丁○○第五信用合
    作社帳戶），詐領乙○○、丙○○○前開帳戶內之存款，供
    己花用，其行為分述如左：
（一）戊○○於八十六年五月二十七日申請開戶後至八十六年九
      月十三日間某日，委請不知情之刻印師傅刻製而偽造乙○○印章一枚，並自八十六年九月十三日起利用為乙○○處
      理前開私人事務之機會，未經乙○○之授權，以偽造乙○○印章，連續蓋用於取款憑條之方式，於附表二所示之時
      間，在台北市○○○路○段二七○號萬泰商業銀行儲蓄部
      ，將保管之乙○○萬泰商業銀行活期儲蓄存款存摺及所偽
      造之取款憑條提示而行使，使辦理存取款業務之銀行行員
      誤認係乙○○同意之提款行為，因陷於錯誤而將提領之款
      項如數交付予戊○○，其中附表二編號九、三十、三十三
      、三十五、三十六、三十八之款項，匯入戊○○上海商業
      銀行忠孝分行00000000000000號帳戶（下
      稱戊○○上海商銀帳戶，附表二第九項）及不知情之丁○○所出借之第五信用合作社帳戶（詳附表二第三十、三十
      三、三十六、三十八項），合計詐得四百五十六萬四千九
      百五十五元，均足生損害於萬泰銀行對存款戶身分辨識正
      確性及乙○○本人。
（二）戊○○復承前意圖為自己不法所有及行使偽造私文書之概
      括犯意，自八十六年九月二十三日起連續於附表三1.2.所
      示之各項時間，利用丙○○○交代其辦理存取款而交付印
      鑑章之機會，分別在上址萬泰銀行、台北市○○○路○段
      四十八號台北國際商業銀行，連續盜用丙○○○之印鑑章
      ，在丙○○○萬泰商業銀行、台北國際商業銀行之空白取
      款憑條上蓋印，以偽造取款憑條之方式，再與其保管之丙○○○萬泰銀行、台北國際商業銀行之活期儲蓄存款存摺
      ，分別持向銀行承辦行員提示領款而行使，使各該銀行行
      員誤認係丙○○○本人提款，因陷於錯誤而將提領之款項
      如數交付予戊○○，其中部分款項則匯入其上海商業銀行
      帳戶，合計詐得一百萬七千九百四十六元（未免被識破，
      戊○○陸續存入或轉入三十八萬三千元，均詳如附表三1.
      所示），均足生損害於萬泰銀行、台北國際商業銀行對存
      款戶身分辨識正確性及丙○○○本人。
（三）戊○○又承前意圖為自己不法所有及行使偽造私文書之概
      括犯意，自八十七年十二月八日起，於附表一所示之各項
      時間，在上址台北國際商業銀行，連續在取款憑條上偽造
      乙○○署押（附表一1.編號一）及在台北市○○○路○段
      五十號之台北銀行，於取款憑條上偽造丙○○○之署押（
      附表一2.所示），以偽造乙○○台北國際商業銀行取款憑
      條一紙、丙○○○台北銀行之取款憑條九紙，與其所保管
      乙○○台北國際商業銀行、丙○○○台北銀行之活期儲蓄
      存款存摺，分別提示而行使，使銀行承辦行員誤認係乙○○、丙○○○本人欲提領款項，因陷於錯誤而將提領之款
      項如數交付予戊○○，其中附表一2.編號9八十八年七月
      二十八日之提款三十五萬元，本係依丙○○○之指示應自
      萬泰銀行提款三十五萬元與己○○，惟該帳戶已無餘款可
      用，戊○○乃偽造台北銀行提款單方式，以附表一2.編號
      9方式，提領三十五萬元，詐得其中二萬二千元。餘款三
      十二萬元八千元匯予賴明晃，惟賴明晃其後不需用，而將
      之匯還。其詐得款項，有已花用，有如附表一2.八十八年
      七月十二日、七月十九日二筆款項，於提領後匯入不知情
      之丁○○第五信用合作社帳戶。合計詐得四十八萬元。均
      足生損害於台北銀行、台北國際商業銀行對存款戶身分辨
      識正確性及乙○○、丙○○○本人。其間為掩飾犯行，陸
      續存入、匯款九萬五千元於台北國際商銀、二十二萬二千
      元於台北銀行。詳如附表一所示。
（四）戊○○承前意圖為自己不法所有及行使偽造私文書之概括
      犯意，於八十八年一月二十六日，在上址依凱公司，盜用
      依凱公司及其負責人陳家財銀行專用印鑑章，蓋用於取款
      憑條上，以偽造取款憑條與其所保管依凱公司活期儲蓄存
      款存摺，至上址台北國際商業銀行，向該行承辦行員提示
      而行使，使該行行員誤認為公司所提領，因陷於錯誤，而
      交付現款六千元（詳如附表三3.所示），足生損害於台北
      國際商業銀行對存款戶身分辨識正確性及依凱公司、陳家
      財。
二、案經乙○○、丙○○○提起自訴。
    理  由
一、證據能力：有關後述證據，自訴代理人、被告、辯護人均不
    爭執其證據能力（更二卷第四七頁），且觀其製作取得情形
    ，並無違法或不當情形，依刑事訴訟法第一百五十九條之五
    規定，均有證據能力，合先敘明。
二、訊據上訴人即被告戊○○固不諱言有提領款項之事，惟否認
    有行使偽造私文書、詐欺犯行，辯稱：沒有偽刻印章。是借
    款並非盜用。印章是自訴人授權給我使用保管。提款支出，
    或我打電話告訴自訴人，或自訴人來我會告知他。蓋章領錢
    都有經過自訴人同意，他蓋章或在他視線內拿給我蓋。依凱
    公司六千元，是給管理員的春節禮金，存摺及我的簿子都有
    記載。再者，依自訴人乙○○萬泰銀行存摺所示，利息：八
    十六年十二月為一二九四二元，八十七年六月為二二九九元
    ，八十七年十二月為四四元，八十八年六月為二六八元，顯
    然銳減，前後二年，倘自訴人未同意借款予被告，於其申報
    所得稅時，豈不發覺？等語。經查：
（一）被告自八十一年即受僱於自訴人乙○○所經營之依凱公司
      ，擔任會計兼出納，除保管依凱公司之台北國際商業銀行
      活期存款存摺及印章外，依凱公司之事務及自訴人乙○○
      、丙○○○個人股票、外匯買賣等事務，亦均委託被告處
      理，自訴人乙○○並將所有之台北國際商業銀行（帳號：
      000－00－00000－0－00號）、萬泰銀行（
      帳號：000－00－00000－0－0號）活期儲蓄
      存款存摺，自訴人丙○○○將所有之台北銀行（帳號：0
      0000000000－0號）、萬泰銀行（帳號：00
      0－00－000000－0號）、台北國際商業銀行（
      帳號：00－00000－0－00號）活期儲蓄存款存
      摺均交予被告保管，俟需提款使用時，始由自訴人乙○○
      、丙○○○指示被告先行填妥取款憑條後，再將各該銀行
      帳戶之印鑑章自行或交由被告蓋用印文，交其持往銀行提
      領。而萬泰銀行儲蓄部帳號：000－00－00000
      －000號活期存款帳戶，係自訴人乙○○於八十六年五
      月二十七日向萬泰銀行儲蓄部申請開立使用，有萬泰銀行
      八十九年三月一日八九泰儲字第四十五號函送之乙○○存
      款印鑑卡可稽（原審卷(一)第一六○頁、第一六一頁）。萬
      泰銀行儲蓄部帳號：000－00－00000－0－0
      號之活期存款帳戶，係自訴人丙○○○於八十六年五月二
      十九日向萬泰銀行儲蓄部申請開立使用，台北國際商銀帳
      號：00－00000－0－00號活期存款帳戶，係自
      訴人丙○○○於八十三年五月十九日向台北國際商銀申請
      開立使用，有萬泰銀行八十九年三月一日八九泰儲字第四
      十五號函送之丙○○○存款印鑑卡（原審卷(一)第一六○頁
      、第一六二頁）、台北國際商銀九十年八月三十一日（○
      九○）北商銀儲字第○○一五一號函送之丙○○○客戶印
      鑑卡（原審卷(二)第四五三頁、第四五六頁）可稽，被告對
      此均不爭執，核與自訴人乙○○、丙○○○指訴相符，此
      部分事實，堪予認定。
（二）被告偽造自訴人乙○○萬泰銀行印鑑章、取款憑條詐領存
      款部分：
    有關被告於附表二所示之時間，以乙○○印章蓋用於取款
      憑條，提領自訴人乙○○前揭帳戶內款項，並將其中編號
      九之款項匯入被告於上海商業銀行忠孝分行帳戶，編號三
      十、三十三、三十六、三十八之款項匯入被告不知情之夫
      丁○○之第五信用合作社之帳戶等情，已據被告供承在卷
      ，並有自訴人乙○○萬泰銀行活期儲蓄存款存摺（原審卷
      一第二五二頁以下）、萬泰銀行八十九年三月一日八九泰
      儲字第四十五號函（原審卷一第一六○頁）及函附乙○○
      存款印鑑卡、附表一各項之取款憑條、匯款申請書（原審
      卷一第一六三至一九四頁，更二卷第九三至一○七頁）附
      卷足稽，此部分事實，堪予認定。至於萬泰商業銀行儲蓄
      部八十九年三月一日八九泰儲字第四五號函覆原審稱：附
      表二編號22所示八十七年七月二十四日、編號23所示八十
      七年七月二十七日、編號27所示八十七年十二月七日、編
      號32所示八十八年六月七日、編號34所示八十八年六月十
      日、編號35所示八十八年六月十一日等筆提款並無提領日
      傳票（取款憑條）影本資料乙節（原審卷(一)第一六０頁）
      ，固未提出於原審，惟該公司於另案訴訟中，已將之陳報
      法院，並經本院影印在卷（更二卷第九三至一○七頁），
      是上開覆函難據為有利被告之認定。
    關於蓋用於取款憑條之乙○○印章來源，被告先稱：我提
      領的，乙○○的章是我蓋的，因為這個帳戶是用來買賣股
      票用的，這個章是乙○○放在我這邊等語（原審卷(一)第二
      ○九頁）；自訴人乙○○則稱：除非要領錢用，萬泰銀行
      的帳戶並不需要印章，我們買賣股票不需要印章，我沒有
      將印章交給被告戊○○，萬泰銀行的取款憑條所蓋用乙○○的印章是由被告戊○○去盜刻使用，我沒有授權被告去
      刻印章等語（原審卷(二)第二一一頁）。經原審調取自訴人
      乙○○萬泰銀行取款憑條三紙（附表二編號四、九、三十
      八）、印鑑卡、乙○○所持有之印鑑章，送請法務部調查
      局鑑定，經該局將上開印文分別編為甲、乙、丙三類，鑑
      定結果為：甲類印文與丙類印文相同，前述二類印文與乙
      類印文不同，有該局八十九年八月二日（八九）陸（二）
      字第八九０五五一八八號鑑定通知書在卷（原審卷一第三
      三九頁）可憑。之後，被告則改稱：銀行的帳戶，是我和
      乙○○、丙○○○一起去開的，要提領資金時，由我填載
      提款單，由乙○○或丙○○○蓋印後，我再持往銀行提款
      等語（原審卷二第三七七頁），改異前開保管乙○○萬泰
      銀行帳戶印鑑章之供詞。原審再以自訴人乙○○萬泰銀行
      印鑑卡、八十六年五月二十九日取款憑條一紙（此係自訴
      人乙○○所自行提領，非經被告所詐領，未列在附表二內
      之提款資料）、乙○○所持有之上開印鑑章，再送請法務
      部調查局鑑定，該局將印文分別編為甲、乙、丙三類，鑑
      定結果為：甲、乙類印文均與丙類不同，有該局八十九年
      十二月十五日（八九）陸（二）字第八九○九八○六二號
      鑑定通知書在卷可稽（原審卷二第四○七頁）。本院再以
      自訴人乙○○萬泰銀行八十八年六月十四日取款憑條一紙
      ，系爭萬泰銀行存摺及乙○○所持有之上開印鑑章，再送
      請法務部調查局鑑定，該局將印文分別編為甲、乙、丙三
      類，鑑定結果為：甲、乙、丙類印文相同，有該局九十七
      年八月十四日調科貳字第○九七○○三二九七六○號鑑定
      通知書在卷可稽（更二卷第152-154頁）。本院再以萬泰
      銀行八十七年四月十三日，乙○○上開帳戶全行收付申請
      書原本，上開印鑑卡及乙○○所持有之上開印鑑章，再送
      請法務部調查局鑑定，該局將印文分別編為甲、乙、丙三
      類，鑑定結果為：甲、丙類印文相同，乙、丙類不同，有
      該局九十七年十一月六日調科貳字第○九七○○四五六七
      七○號鑑定通知書在卷可稽（更二卷第181-184頁）。綜
      上四次鑑定結果，堪認：印鑑卡之印文與自訴人所持印章
      不符，然自訴人所持印章，與上開萬泰銀行存摺首頁之印
      文，及系爭萬泰銀行帳戶申請通儲之印文，均相同，自訴
      人乙○○於八十六年五月二十九日提款時之取款憑條上所
      蓋用之印章亦與自訴人現持有之印鑑章不同，附表二內選
      取之三筆取款單上之印文及八十八年六月十四日取款憑條
      ，與自訴人乙○○現持有之印鑑章之印文相同。
    印鑑會有此等不同之情形，或自訴人乙○○於開戶後遺失
      印鑑章再另行刻印使用，但未通知銀行更換印鑑章，銀行
      亦未發現；或他人另行偽造印鑑章，於提款後再與自訴人
      所持有之真正印鑑章調換，銀行亦同樣未發現。而自訴人
      乙○○指稱：我開完戶，事後印章是由我保管，但我在八
      十八年七月二十日曾經交給戊○○一次，要把帳戶裡面的
      錢匯出來轉帳，結果裡面沒有錢，我就把帳戶全部都收回
      來。我認為戊○○最後交給我的印章被調包了，我真正的
      印鑑章應該還在戊○○那邊等語。按自訴人乙○○之萬泰
      銀行帳戶印鑑章原均未交與被告，而係由其親自保管，僅
      於提款時蓋印將取款憑條交被告至銀行提領款項，已如上
      述，並為被告所是認，應堪採信。則自訴人乙○○如遺失
      印鑑章，衡情，自當向銀行陳報遺失印鑑章，辦理掛失更
      換印鑑章，實無另刻印鑑章使用，而不通知銀行之理，因
      此，自訴人堅稱未變更印章乙節，堪予採信。再者，參酌
      被告自承自八十六年九月十三日起即使用自訴人乙○○萬
      泰銀行之帳戶，提領、匯出款項以供其使用等語，據此，
      堪認：除自訴人外，當僅被告持有使用該印章，則自訴人
      指稱：被告於八十六年五月二十七日申請開戶後至八十六
      年九月十三日間某日，委請不知情之刻印師傅偽造自訴人
      乙○○印章，蓋用於取款憑條，再提出行使以提款，事後
      再於自訴人乙○○交付真正印鑑章時予以更換等情，並不
      違論理法則，非不可採。
    至於被告利用偽造之印章偽造乙○○萬泰銀行取款憑條，
      自八十六年九月十三日起至八十八年七月十三日止，如附
      表二所示之時間向萬泰銀行詐領乙○○存款達三十九次，
      該取款憑條上乙○○之印文，如前所述，與萬泰銀行印鑑
      卡上之印文不同，如此多次行使偽造取款憑條，何以萬泰
      銀行行員核對印文時，均未能發現其弊端？自訴人亦不知
      情？乙節，觀諸調查局鑑定方式，係將印文放大再比對，
      且其出入均係細微處等情（更二卷第153，182頁），且萬
      泰銀行函覆本院稱：核對取款憑條與客戶印鑑之作業，係
      核對印鑑欄內留存之印鑑是否相符等語（更二卷第二七頁
      ），可知，若非以放大方式鑑定，否則難知其差異，從而
      ，以肉眼實無從分辨，縱受有專業訓練之銀行職員亦未能
      察覺出不同。因此，尚難以銀行員未能以肉眼察覺，即據
      為有利被告之認定。從而，自訴人乙○○不知所持有之印
      章係他人盜刻、掉包，亦不違常情。
    被告辯稱：依法務部調查局鑑定通知書，萬泰銀行存摺存
      款全行收付申請單上之印鑑印文與自訴人乙○○於開戶留
      存之印鑑印文相符，亦與系爭原審認遭盜領之三十九張取
      款條相同。自訴人又自承此印鑑章乃放置頭份家裡，隨身
      攜帶，並稱：領款時，由戊○○將提款條出示，由林氏夫
      婦（按：指自訴人）提出均存於自身之銀行印鑑用印。沒
      有擺在保管箱，我都擺在頭份的家裡，隨身攜帶，是木頭
      章，我可以確定，有時候會把印章交給他，但是都是蓋完
      馬上還給我，沒有讓他保管過等語（原審卷（一）第一頁
      ；上訴字卷第219頁至220頁）。依此足證系爭帳戶之取款
      ，均係乙○○授權所為。非被告盜刻印章。另八十六年十
      二月十七日取款時，小寫金額為乙○○自書，足證兩造應
      為借貸關係乙節：惟查：（a）如前所述，有關三十九筆
      取款條（不含八十八年六月四日之取款條），經法務部調
      查局鑑定與自訴人乙○○開戶留存印章印文不同，故被告
      稱：兩者相同，顯有誤會。又如前所述，自訴人乙○○留
      存於萬泰銀行之印文與系爭提款條及87年4月13日全行收
      付申請書上之印文全不相同，若係自訴人授權，何以會如
      此不同？亦違常情。（b）如前所述，自訴人乙○○固自
      承：萬泰銀行之印鑑章留存己身，於被告戊○○欲領款時
      ，再在取款條用印等情。惟被告亦自承：曾經收過乙○○
      這顆章，但是詳細時間我無法確定，之後我處理完畢就還
      給乙○○等語（原審卷二第496頁），顯然被告亦曾持有
      該印章，於客觀上非無用以盜刻之機會，所辯無從盜刻，
      尚不足採。
    被告辯稱：自訴人乙○○陳稱：我開完戶，事後印章由我
      保管。我認為戊○○最後交我的印章被調包了，我真正的
      印鑑章應該還在戊○○那邊乙節，無非臆測，自不足採，
      因此，無證據足證被告盜刻印章乙節：按認定犯罪事實所
      憑之證據，並不以直接證據為限，即綜合各種間接證據，
      本於推理作用，為其認定犯罪事實之基礎，仍非法所不許
      （最高法院二十七年度滬上字第六四號判例意旨參照）。
      然本件綜合各種間接證據，本於推理作用，依據經驗法則
      ，自得為認定被告盜刻印章等情，已如前述，被告此部份
      所辯，自不可採。
    被告辯稱：86年12月17日取款條，其小寫金額，「24745
      」之字跡，則為自訴人乙○○本人親自書寫（更（二）卷
      第九五頁)，同一取款條之金額，小寫部分為自訴人乙○○書寫，至於大寫部分則為被告所寫，足認係自訴人乙○○授權乙節，為自訴人所否認，且本院上開卷頁，係取款
      條影本，並非自訴人自稱係其所書寫，是此部份所辯，顯
      有誤會。且僅寥寥五個數字，亦難予鑑定何人書寫，自無
      再送鑑定必要。
（三）被告戊○○盜用自訴人丙○○○印章，偽造萬泰銀行、台
      北國際商銀取款憑條，詐領如附表三１、2.之存款部分：
    被告不諱言於附表三所示之日期，提領如附表三所示之自
      訴人丙○○○前揭萬泰銀行、台北國際商銀帳戶內款項等
      情。核與自訴人指訴相符，並有自訴人丙○○○萬泰銀行
      、台北國際商銀活期儲蓄存款存摺（原審卷一第二四七頁
      、二五九頁以下）、萬泰銀行八十九年三月一日八九泰儲
      字第四十五號函（原審卷一第一六０頁）及函附丙○○○
      存款印鑑卡、取款憑條、匯款申請書（原審卷一第三七至
      四二頁），臺北國際商銀八十九年二月九日（八九）北商
      銀儲字第一七五號函及函附丙○○○印鑑卡、附表三之取
      款憑條（原審卷一第一四一頁以下）附卷足稽。而附表三
      之取款憑條上丙○○○之印文與銀行印鑑卡上印文及印章
      實物均相符合，有法務部調查局八十九年八月二日（八九
      ）陸（二）字第八九０五五一八八號（原審卷一第三三九
      頁）、九十年十二月三日（九十）陸（二）字第九○○七
      一七六六號（原審卷二第四七三頁）鑑定通知書可憑，此
      部份事實， 堪予認定。
    被告辯稱：提領該等款項，均經自訴人丙○○○同意，皆
      屬借款，如有詐領，自訴人當可核對存摺而知悉乙節，然
      自訴人丙○○○否認係借款。且自訴人丙○○○上開銀行
      存摺均由被告保管，自訴人丙○○○要提款，先由被告填
      妥提款單，再由自訴人丙○○○自行或將印鑑章交由被告
      蓋印等情，已據自訴人丙○○○、被告陳明在卷。據此可
      知：自訴人丙○○○既未保管、亦不需用該存摺，且無證
      據足證其有核對存摺細目之習慣，參酌上開萬泰銀行存摺
      所載：八十六年九月二十三日之餘額近六十八萬元，被告
      轉帳出二十五萬元，同年十月三十日又轉帳出三十五萬元
      ，八十七年七月七日存入十五萬元，同年八月五日轉入二
      千元，同年八月十一日轉入五萬八千元，同年八月三十一
      日轉入二千元，同年十月六日轉入二萬六千元，同年十一
      月十九日轉入七萬元，同年十一月二十三日轉入七萬元，
      八十八年六月三十日存入五千元等情（原審卷(一)第二五○
      頁、第二五一頁），該帳戶提轉頻繁，堪認被告於蓋用印
      鑑章時，先行在其他空白之提款單上盜蓋印文，即可視存
      摺內之餘額及丙○○○可能之用度，自行填寫金額領款，
      當存摺餘額不多，再存入掩飾之，如無其他之情事發生，
      自訴人丙○○○自難察覺其銀行存款遭挪用。是被告此部
      份所辯，自不足採。
（四）被告偽造自訴人乙○○、丙○○○之署押以偽造自訴人乙○○台北國際商銀提款憑條、自訴人丙○○○台北銀行提
      款憑條提款（及匯款至丁○○第五信用合作社帳戶）部分
      ：
    有關台北國際商銀帳號：00－00000－0－00號
      帳戶，係自訴人乙○○於八十三年四月十二日申請開立使
      用之活期儲蓄存款帳戶，台北銀行帳號：四六六八四－五
      號帳戶，係自訴人丙○○○於八十四年三月二十八日申請
      開立之活期儲蓄存款帳戶，有台北國際商銀八十九年二月
      九日（八九）北商銀儲字第一七五號函送之客戶乙○○印
      鑑卡、台北銀行八十九年二月十四日北銀大安字第八九二
      ○一三九九○○號函送之客戶丙○○○印鑑卡在卷可參（
      原審卷(一)第一三八頁、第一三九頁、第一四五頁、第一四
      七頁反面）。而被告於附表一之１台北國際商銀自訴人乙○○帳戶存款提領、附表一之２台北銀行自訴人丙○○○
      帳戶存款經提領及匯至丁○○第五信用合作社帳戶等情，
      為被告所是認，並有台北國際商銀八十九年二月九日（八
      九）北商銀儲字第一七五號函及函附乙○○印鑑卡、附表
      一編號一之取款憑條、台北銀行八十九年二月十四日北銀
      大安字第八九二○一三九九○○號函及函附丙○○○印鑑
      卡、取款憑條、匯款申請書（原審卷一第十八至二十頁，
      第一四五頁至第一五八頁）附卷足稽，此部份事實，堪予
      認定。
    被告辯稱：係經自訴人乙○○、丙○○○之授權，均屬借
      款云云。按上開帳戶所留存之印鑑欄，除自訴人乙○○、
      丙○○○之印鑑印文外，另同時留有自訴人乙○○、丙○○○本人之簽名，任一式均有效，而自訴人乙○○、丙○○○本人從來均未以在提款條上簽名之方式提領款項，此
      為自訴人乙○○、丙○○○、被告均不否認之事。因此，
      如係經自訴人同意領款，則依向來之提款方式，直接由被
      告填妥提款條，再由自訴人乙○○、丙○○○用印即可，
      豈需被告以代簽名之方式取領款之理？果如此，則該帳戶
      不就等於係被告所有？而可不經自訴人乙○○、丙○○○
      同意隨時將該等帳戶內之存款領出使用。如此一來，自訴
      人乙○○、丙○○○對之形同完全不設防，顯與常情不符
      。是被告該部分所辯，顯不足採。由此益徵：此部分取款
      ，應均係被告偽造自訴人乙○○、丙○○○署押，以偽造
      取款憑條提領現款或匯款至丁○○前開第五信用合作社帳
      戶。
    被告辯稱：附表一2.台北銀行丙○○○帳戶於八十八年七
      月二十八日提領現金三十五萬元部分，是丙○○○叫我去
      領給他弟弟（即賴明晃），我拿他弟弟臺北國際商銀的存
      簿去存的，先存三十二萬餘元（按應係三十二萬八千元）
      ，在八十八年七月二十八日提領。剩下的三萬元（按應係
      二萬二千元）先放在我這，列入借款明細內，不是詐欺，
      沒有偽造文書乙節，有關自訴人請被告從萬泰銀行提領三
      十五萬元交給賴明晃，而萬泰銀行的錢因被告盜用一空無
      法提領三十五萬元，故被告在台北銀行提領三十五萬元，
      將三十二萬八千元給賴明晃等情，業據自訴人陳述在卷（
      原審卷(一)第二四一頁，三一三頁），並有台北銀行丙○○○帳戶、台北國際商業銀行賴明晃之帳戶交易明細資料在
      卷可參（原審卷(一)第一三四頁，二八○頁）。堪認：被告
      係受自訴人丙○○○之指示而提款，因萬泰銀行之存款餘
      額不足，被告改以同上之偽造丙○○○署押之方式，另行
      在台北銀行提領三十五萬元等情，有關其中三十二萬八千
      元部分，如後所述，難認有無不法意圖，惟其中二萬二千
      元部分，被告予以扣留，即難認無不法所有意圖。至於所
      辯，至八十八年八月間其前開偽造署押盜領行為為自訴人
      乙○○、丙○○○發覺後，已將所餘之二萬二千元列入還
      款項目云云，無非犯罪後彌縫行為，尚難以此解免罪責，
      所辯自不足採。再者，自訴人林賴秋明原係委託被告自萬
      泰銀行提領款項匯入指定帳戶，且如其知悉其於萬泰銀行
      帳戶存款，已不足三十五萬元，則被告盜用存款之事一定
      會曝光，自訴人丙○○○知悉後根本不會再委託被告幫其
      轉由其他銀行帳戶提領及匯款，更遑論同意以異於以往提
      款方式，授權被告在取款憑條上簽自己姓名以提款。是被
      告在台北銀行取款憑條上簽自訴人丙○○○姓名而持以提
      領存款，未經自訴人丙○○○授權，仍構成行使偽造私文
      書之犯行。是被告此部份所辯，均不足採。
（五）被告於八十八年一月二十六日，盜用依凱公司銀行專用印
      鑑章、陳家財之印章，偽造取款憑條，至台北國際商業銀
      行，詐領六千元部分：
（a）有關此部份提領款項之事實，業據被告自承在卷，並有台
     北國際商業銀行八十九年一月二十九日八九北商銀儲字第
     一七六號函及函附公司開戶印鑑章、取款憑條各一紙可按
     （原審卷(一)第一三五頁至第一三七頁）。此部份事實，堪
     予認定。
（b）被告辯稱：依凱的六千元，因為我們需要用到錢，給管理
     員的春節禮金，我在依凱領錢在先，自訴人撥款在後，存
     摺及我的簿子都有記載…云云，並提出之台北國際商銀（
     台北區中小企業銀行）丙○○○活期儲蓄存款存摺節錄影
     本及依凱公司支出帳影本為證（原審卷(一)第三二七頁、第
     三三六頁），然查：依凱公司八十八年一月份之支出明細
     固載：「大樓管理費四千八百四十元及管理員春節禮金三
     千元」，前揭帳戶亦於八十八年一月三十日有一筆四千元
     現金支出記錄。然觀諸被告提出之依凱公司八十六年十月
     份至八十八年二月份支出帳明細資料：八十六年十月份
     ，總結六萬七千一百零一元，該數字左側記載日期「86.
     11. 3」，最下方則簽「康10/30」及「$67,000 」；八
     十六年十一月份，總結十萬零四千四百九十九元，數字左
     側記載日期「86.12.02」，最下方簽「康12/1」及「$104,
     000」；八十六年十二月份，總結一萬五千五百三十四元
     ，該數字左側記載日期「87.1.5」，最下方簽「康88.1.5
     」及「$65,00 0」；八十七年一月份，總結十三萬三千
     二百三十八元，該數字左側記載日期「87.1.22」，最下方
     簽「康1/ 21」及「$133,000」；八十七年二月份，總結
     七萬二千七百五十元，該數字左側記載日期「87.3.3」，
     最下方簽「康$72, 000 3/2」；八十七年三月份，總結
     七萬七千零八十九元，該數字左側記載日期「87.4.7」，
     最下方「康$70, 000 4/6」；八十七年四月份，總結七
     萬八千七百六十元，該數字左則記載日期「87.5.5$78,000
     賴5/5」，最下方簽「康5/5」；八十七年五月份，總結
     七萬一千一百十三元，該數字左側記載日期「87.6.6$70,
     000」」，最下方簽「康6/3」；八十七年六月份，總結
     七萬四千三百六十七元，該數字左側記載日期「87.7.2」
     ，最下方簽「康6/30 $柒萬肆仟元」；八十七年七月份
     ，總結七萬二千一百四十九元，該數字左側記日期「87.8.
     4」，最下方簽「康7/28 $柒萬貳仟元」；八十七年八月
     份，總結九萬四千二百十九元，該數字左側記載日期「87.
     9.1」，最下方簽「$94,000康9/1」；八十七年九月份，
     總結七萬七千六百七十元，該數字左側記載日期「87.10.
     1」，最下方簽「康78,000」；八十七年十月份，總結七
     萬二千一百八十六元，該數字左側記載日期「87.11.2」，
     最下方簽「72,000 康10/27」；八十七年十一月份，總
     結七萬五千六百九十元，該數字左側記載日期「87.12.8」
     ，最下方簽「$70,000康12/6」；八十七年十二月份，總
     結七萬九千四百四十四元，該數字左側記載日期「88.1.6
     」，最下方簽「$79,000康88 1/6」；八十八年一月份，
     總結十五萬五千三百五十八元，該數字左側記載日期「88.
     2.1」，最下方簽「$155.00（誤載，應係$155,000）康1/2
     8」；八十八年二月份，總結七萬一千五百，最下方簽「
     $71,000康3/3北企秋88.3.3」等情；對照自訴人丙○○○
     之台北國際商銀（台北區中小企業銀行）活期儲蓄存款存
     摺內記錄，於上述至總結數字左側所記載之日期，均
     有一筆與總結數字扣除百位數後之數額相同之款項以現金
     提領方式支出，有自訴人丙○○○台北國際商銀（台北區
     中小企業銀行）活期儲蓄存款存摺、被告提出依凱公司支
     出帳影本十七份（原審卷第二五九頁至第二六四頁、第三
     二一頁至第三二三頁、第三二八頁至第三三八頁）可稽，
     顯然前揭所記載之各月份支出帳，均是於每月與自訴人乙○○結算確認後，再由自訴人丙○○○之台北國際商銀（
     台北區中小企業銀行）活儲存款帳所提領現金支付。而八
     十七年一月份之所有支出明細（包含大樓管理費四千八百
     四十元及管理員春節禮金三千元），亦由自訴人乙○○與
     被告結算確認後，再自台北國際商銀（台北區中小企業銀
     行）之丙○○○活儲存款帳戶提領款項支付。從而，被告
     無需且無權自行由依凱公司之銀行存款帳戶提領任何款項
     支應公司應支付之大樓管理費及管理員春節禮金，況且，
     被告前揭自依凱公司提領之款項金額六千元，與大樓管理
     費及管理員春節禮金之數額七千八百四十元，或管理員春
     節禮金三千元，均不相符，則被告所辯，已然無據，自不
     足採。
（c）被告辯稱：自訴人乙○○於自訴狀載稱：依凱公司之存摺
     及印章由被告保管，得應公司需用，隨時動用提領。而自
     訴人之私事、銀行帳務及其他關係業務，均假上訴人負責
     打理（原審卷（一）第一頁背面），顯然係概括授權。而
     自訴人之銀行帳戶，與依凱公司帳戶，乃公司與私人不分
     ，互為流用。復經自訴人在其原審自訴補充理由狀內所自
     認，自訴人並稱：被告戊○○雖任職於依凱公司，惟依凱
     公司因停業多年，……而公司之汽車保固業務及月常所需
     費用，均由自訴人借予依凱公司支付，而其支付方式，係
     戊○○事先將公司應支付之各項費用提列明細表，……至
     自訴人丙○○○台北國際商銀（原台北中小企銀）帳戶領
     錢支付等語（原審卷（一）第九七頁背面）。足認被告提
     款，均屬本於自訴人之概括授權，且是機關行為乙節，然
     查：被告於原審所呈刑事綜合答辯狀載：實際上所有大小
     事都向自訴人報告，敢問那件事沒有報告等語（原審卷二
     第五八五頁），據此，似與概括授權不一致。何況，系爭
     六千元，依上所述，帳簿內並無，而自訴人乙○○於八十
     八年一月六及二月一日自丙○○○帳戶內提領七萬九千元
     、十五萬五千元交付被告，用以支付同年一、二月應支付
     款項等情，有存摺影本在卷可參（更（一）審第六九頁）
     ，顯無須再自依凱公司帳戶提領。至於自訴人帳戶間，如
     何互相流用，與被告是否有權提領，為二回事。是被告此
     部份所辯，自不可採。
（六）被告辯稱：係向自訴人乙○○、丙○○○借款，借款只有
      口頭約定，沒有借據，利息也不算，自訴人乙○○、丙○○○隨時要錢，其就必須還錢，前後其已經還款七十二萬
      元云云，惟自訴人乙○○、丙○○○堅決否認係借款。衡
      情，如係借款，豈需以上述偽造、盜用印章及偽造署押等
      方法提領款？再者：(1)觀諸附表一至三所示之自訴人乙○○、丙○○○帳戶提領、匯款紀錄單據：被告提款係自八
      十六年九月十三日起至八十八年七月二十八日止，期間將
      近二年，除上開自訴人丙○○○萬泰銀行帳戶，被告於八
      十七年七月七日存入十五萬元，同年八月五日轉入二千元
      ，同年八月十一日轉入五萬八千元，同年八月三十一日轉
      入二千元，同年十月六日轉入二萬六千元，同年十一月十
      九日轉入七萬元，同年十一月二十三日轉入七萬元，八十
      八年六月三十日存入五千元外，其餘部分未見被告償還，
      而被告所提之還款計畫書（原審卷(一)第十一頁至第十七頁
      ），係於八十八年八月八日所書立，依上開還款計畫所載
      ，約定由丁○○（所涉偽造文書等罪，已經判決無罪確定
      ）以支票兌付償款之日期，則均係在計畫書簽立之後；前
      揭近二年之提款期間，除上開自訴人丙○○○萬泰銀行帳
      戶有存、轉入一小部分款項外，何以自訴人乙○○、丙○○○均未提及還款之事，卻於八十八年八月間突然要求被
      告一次全數歸還？對此，被告並無合理說明；(2)另原審調
      閱附表一至三之提款紀錄（有五個帳戶、提領款計達五十
      七筆），均係以自訴人乙○○、丙○○○名義所提領，若
      確係借款，自訴人乙○○、丙○○○以此一方式借款給被
      告，除無法區分各帳戶中提領之款項何筆係借款，何筆為
      其自己使用外，若被告事後否認取得款項時，自訴人乙○○、丙○○○亦將因上開方式借款（除一部分以匯款方式
      匯入被告、丁○○帳戶外）而無法舉證。衡情被告與自訴
      人並無特殊親屬關係，而自訴人乙○○為具有相當經驗、
      知識之商人，豈會為此種無書面、無利息、無還款日期等
      約定之借貸關係？何況，被告僅為自訴人乙○○所開設依
      凱公司所聘僱之職員，有何特種原因，自訴人乙○○、丙○○○竟於二年間借給被告達數百餘萬元鉅款？又為何分
      文利息不取？此顯與職場上老闆、夥計間之關係有所不同
      ；(3)依自訴人乙○○、丙○○○提出附卷之八十八年八月
      八日由被告手書之還款計畫書，內載「本人『用了』丙○○○五、七六七、五五七元，目前因資金週轉困難將無法
      全數償還」等語。若被告所提領之款項，確係自訴人乙○○、丙○○○之借款，何以在還款計畫書中不直接使用「
      借款」之字眼，卻書為「用了」二字？且既然借用時均不
      需書立借據，不需支付利息，為何還款時被告卻要提出還
      款計劃書，並由其配偶丁○○簽發支票分期償還？如純屬
      民事上之借貸關係，數額不小又無利息約定，想必雙方交
      情深厚，何以被告八十八年八月七、八日書立還款計劃、
      交付分期還款支票未幾，自訴人乙○○、丙○○○即於八
      十八年十二月一日向原審提起刑事自訴訴訟，顯然上開款
      項非係因交情深厚心甘情願所借，而係未得自訴人乙○○
      、丙○○○同意所提領，致自訴人當被告於還款七十二萬
      元，未能依約繼續支付後，隨即對之採取刑事之自訴訴追
      ，是該款應非屬借貸關係甚明。綜上，被告辯稱：款項均
      係借款云云，不足採信。
（七）被告辯稱：自訴人乙○○：如果他太太借我的錢，丁○○
      不會知道。丁○○起先可能不知道，但是戊○○借錢是為
      了他先生的原因等語（上訴字卷第四九頁、第八六頁），
      並稱：盜用錢的部分，沒有刑事責任，只有偽簽、偽蓋這
      部分有刑事責任等語（上訴字卷第八四頁），足認自訴人
      不否認借貸關係乙節，然查：自訴人乙○○於本院前審稱
      ：我認為他們是偷我的錢，他們是夫妻，如果他太太借我
      的錢...。丁○○起先可能不知道，但是戊○○借錢是為
      了他先生的原因，我認為他們是共犯等語（上訴字卷第四
      九頁、第八六頁），並稱：盜用錢的部分，沒有刑事責任
      。這部分我想起來，這筆錢本來到期應該直接到我的戶頭
      ，被告挪用後等語（上訴字卷第八四頁），觀其前言後語
      ，顯然是指摘被告犯案，被告所辯，不無斷章取義，尚不
      可採。
（八）被告辯稱：利息，即約定自訴人之紐約銀行L/C，由被告
      來還，不是沒有利息等語（更二卷第二三二頁背面至二三
      四頁），為自訴人所否認，且與被告前開所辯：未約定利
      息等語，顯不符合，實難輕信。再者，被告亦稱：L/C款
      項我目前還沒還等語（同上卷頁），然信用狀款項有其期
      限，豈容如此拖延？是被告此部份所辯，尚難採信。
（九）被告辯稱：依自訴人乙○○有萬泰商業銀行第000-00-000
      00-0-0號活期儲蓄存款之利息記載，由八十六年十二月二
      十二日之萬餘元，至八十八年六月二十八日二百餘元。利
      息收入，如此銳減，而利息所得為每年申報綜合所得稅項
      目之一，並列印有所得稅扣繳憑單。自訴人每年申報綜合
      所得稅時，豈有不知利息遽減，亦即存款減少之理？如是
      歷經近兩年之久。衡情，當係自訴人確實同意被告借用乙
      節，自訴人乙○○稱：未見利息短少而起疑，實因尚有銀
      行借貸利息，且有公司雜事待理，被盜領之帳戶，平日皆
      為買賣股票之用，甚少使用由被告保管之存摺，故未對該
      帳戶內利息小事多加注意等語，然查：自訴人乙○○八十
      七年、八十八年之綜合所得稅結算，其儲蓄特別扣除額分
      別為二十七萬元，十九萬九千二百四十八元等情，有財政
      部台灣省中區國稅局竹南稽徵所函及檢附資料、所得稅核
      定通知書等在卷可參（更二卷第一一四至一一五頁，第一
      三九頁），是有不同，然非鉅額，且其利息有十餘筆，則
      自訴人稱：本為商人，財務金錢往來，必非單純，且上開
      利息並非鉅額，而未予注意利息事等語，尚難認違反經驗
      法則。是被告此部份所辯，亦不可採。
（十）有關自訴人乙○○萬泰銀行帳戶，於八十七年四月十三日
      辦理存款存摺全行收付聲請（更二卷第二○九頁），被告
      辯稱：是由乙○○陪同辦理云云，然為自訴人所否認乙節
      。本院函詢萬泰銀行，上開全行收付聲請手續為何？須否
      本人親自辦理？等，該行則檢送其業務作業手冊而為函覆
      （更二卷第二一二至二一四頁），而該手冊第六節全行收
      付業務、二、申請手續、（三）經辦人員確認存戶身分
      ...無誤後即可辦理（同上卷第二一四頁），然於本件究
      否自訴人親自或委託他人辦理？依上規定並非十分明瞭，
      本院再函請該銀行說明，該行則函覆稱：依作業手冊規定
      ，客戶攜帶存摺、印鑑及身分證即可辦理等語（更二卷第
      二四一頁），亦未明確回答，自訴人因而請求傳喚證人即
      上開全行收付之承辦人員甲○○（已離職）到庭說明，然
      經本院傳拘無著，有送達回證及宜蘭縣政府警察局宜蘭分
      局函在卷可參（更二卷第二七九頁，第二九五頁，第三○
      五至三○九頁），而無從調查。惟衡諸本院詢問上開全行
      收付手續何人申辦？被告稱：照道理，應該是本人去辦等
      語，而自訴人則堅稱：不是我字跡，也不是我去辦等語，
      被告聞言則稱：是我字跡，是自訴人跟我去銀行辦等語（
      更二卷第一九六頁背面至一九七頁），顯然被告前後所言
      ，有所出入，且倘如被告所辯，係自訴人與被告一起至銀
      行辦理全行收付手續，則自訴人既已到場，何以未親自書
      寫？須委由他人為之？似違常情，而與經驗法則不符，尚
      難遽採。至於被告指稱：開戶時亦由被告書寫印鑑卡等資
      料乙節，為自訴人所否認（更二卷第二五八頁），且無佐
      證，自難採信。被告另辯稱：自訴人自承：開立萬泰商業
      銀行帳戶，是一起去的。足認該帳戶87年4月13日全行收
      付申請書之印鑑，即係自訴人乙○○本人親自所為乙節，
      無非推論，尚不足採。
綜上，被告所辯，均不足採，事證明確，被告犯行堪以認定。
三、被告行為後，刑法於九十五年七月一日修正施行，與本案有
    關者：修正後刑法已刪除第五十五條牽連犯，第五十六條
    連續犯規定，改為一罪一罰為原則。比較新、舊法結果，自
    以修正前從一重處斷之牽連犯，及以一罪論之連續犯，為有
    利於被告。刑法第三十三條第五款修正：「主刑之種類
    ：罰金新台幣一千元以上，以百元計算之。」比較被告行為
    時刑法第三十三條第五款：「主刑之種類：罰金銀元一元以
    上。」就詐欺罪罰金刑之最低度，以適用舊法對於被告有利
    。綜上比較，以修正前法為有利被告。
四、核被告偽造自訴人乙○○、丙○○○萬泰銀行、台北國際商
    業銀行、台北銀行之取款憑條、偽造依凱公司台北國際商銀
    之取款憑條，分別詐領自訴人、依凱公司各該銀行之存款所
    為，係犯刑法第二百十六條、第二百十條行使偽造私文書罪
    、刑法第三百三十九條第一項詐欺取財罪。被告委請不知
    情之刻印師傅刻製「乙○○」印章，為間接正犯。被告偽
    造自訴人乙○○之印章、署名，偽造丙○○○之署名，盜用
    丙○○○之印章後，用以偽造各該銀行之取款憑條，其偽造
    自訴人印章、署押及盜用印章之行為，係偽造私文書之部分
    行為，偽造私文書之低度行為為行使之高度行為吸收，均不
    另論罪。被告先後多次行使偽造私文書、詐欺取財犯行，
    時間緊接，方法相同，分別觸犯構成要件相同之罪名，顯均
    係基於概括犯意為之，為連續犯，各依修正前刑法第五十六
    條之規定，分別以一罪行使偽造私文書罪、詐欺取財罪論處
    ，並加重其刑。被告所犯行使偽造私文書罪、詐欺取財罪
    間，有方法結果之牽連犯關係，依修正前刑法第五十五條之
    規定，應從一重之行使偽造私文書罪處斷。按刑事訴訟法
    第三百十九條規定犯罪之被害人得提起自訴。犯罪事實之一
    部提起自訴者，他部雖不得自訴亦以得提起自訴論。被告戊○○有關對於依凱公司部分犯罪，直接被害人為依凱公司，
    自訴人乙○○雖為公司實際負責人，其提起本件自訴係以其
    個人名義為之，原不得提起，但此部分犯罪，與前開被告之
    犯罪事實（附表一至三），有裁判上一罪之連續犯關係，依
    前開規定亦得提起，合予敘明。被告犯罪時間在九十六年
    四月二十四日以前，應依中華民國九十六年罪犯減刑條例第
    二條第一項第三款規定，減其宣告刑二分之ㄧ。
五、原審認以事證明確，予以論罪科刑，固非無見。惟查：本
    件犯罪均係被告自行所為，已如前述，並無證據證明同案被
    告丁○○亦共同參與本件犯罪行為，原審認被告與丁○○間
    有共犯之關係，尚有未洽；事實欄一之（三）部份，被告
    詐得之款項為四十八萬元，已如前述，惟原審認係五十五萬
    元，尚有未洽。附表一2.編號十七之八十八年七月二十八
    日提款三十五萬元，其中三十二萬八千元，雖不構成詐欺取
    財罪，惟其偽造署押領款，仍構成行使偽造私文書之犯行，
    原審對該部分未予論及，對該偽造之署押亦漏未為沒收之諭
    知，原審判決附表一（本院為附表二）之偽造乙○○印鑑
    章領款部分，其中八十八年六月三十日，當日並未領款，亦
    未偽造印文；八十八年六月十四日領款十萬元部分，經自訴
    人乙○○、丙○○○與被告對帳結果，已將之剔除，其上之
    印文應非屬偽造；則偽造之乙○○印文應只有四十枚，原審
    認定該部分盜領之款項為四百六十六萬四千九百五十五元（
    應為四百五十六萬四千九百五十五元），並為四十一枚偽造
    印文之沒收諭知，尚有未合。被告上訴，否認犯行，固無理
    由，惟原判決既有上述可議之處，自應由本院撤銷改判。爰
    審酌被告之品性、利用自訴人乙○○、丙○○○對其之信任
    ，詐領自訴人乙○○、丙○○○之存款，造成自訴人乙○○
    、丙○○○財產上重大損失、犯罪後僅償還部分款項，尚欠
    悔改之意，本院認定之金額較原審為少等情狀，量處有期徒
    刑一年。並依法減為有期徒刑六月。又被告行為後，刑法第
    四十一條於九十年修正，將原來三年以下之罪，方得易科罰
    金，修正為五年以下之罪。又於九十五年七月一日將易科罰
    金標準，將原來之銀元三百元、六百元、九百元（即新台幣
    九百、一千八百、二千七百元），修改為新台幣一千、二千
    、三千元，比較新舊法，自以九十年修正後九十五年七月一
    日修正施行前之法為有利被告。爰諭知易科罰金折算標準。
    被告偽造乙○○印章一枚、偽造乙○○萬泰銀行帳戶之取款
    憑條上偽造乙○○之印文四十枚（詳附表二），偽造乙○○
    台北國際商業銀行取款憑條上偽造乙○○之署押一枚、偽造
    丙○○○台北銀行取款憑條上偽造丙○○○之署押九枚（詳
    附表一），均依刑法第二百十九條沒收。
六、不另為無罪諭知部份：
（一）自訴意旨另以：附表一2.台北銀行丙○○○帳戶於八十八
      年七月二十八日提領現金三十五萬元，被告亦詐領其中三
      十二萬八千元一節，訊之被告辯稱：台北銀行三十五萬元
      是丙○○○叫我去領給他弟弟（即賴明晃），我拿他弟弟
      臺北國際商銀的存簿去存的，先存三十二萬餘元（按應係
      三十二萬八千元），在八十八年七月二十八日提領。剩下
      的三萬元（按應係二萬二千元）先放在我這，列入借款明
      細內等語（原審卷(一)第二四○頁），核與自訴人丙○○○
      稱：賴明晃要求借款，我們就叫被告從萬泰銀行提領三十
      五萬元交給賴明晃，結果當時萬泰銀行的錢被被告盜用一
      空無法提領三十五萬元，故被告在台北銀行提領三十五萬
      元等語（原審卷(一)第二四一頁），自訴人乙○○稱：賴明
      晃拿到的是三十二萬八千元，非三十五萬元，後來賴明晃
      因交付遲延不需要而匯還丙○○○帳戶等語（原審卷(一)第
      三一三頁），大致相符，並有台北銀行丙○○○帳戶、台
      北國際商業銀行賴明晃之帳戶交易明細資料（原審卷(一)第
      一三四頁，二八○頁）附卷可稽。堪認：被告係受自訴人
      丙○○○之指示而提款，因萬泰銀行之存款餘額不足，被
      告改以同上之偽造丙○○○署押之方式，另行在台北銀行
      提領三十五萬元，則其依自訴人等之指示，將其中三十二
      萬八千元轉匯與賴明晃部份，於主觀上，難認就此部分，
      有何無不法所有意圖，核與詐欺之要件不符。惟自訴人認
      此部分與前揭論罪科刑部份，有實質一罪及裁判上一罪關
      係，爰不另為無罪諭知。
（二）自訴意旨又以：被告偽造乙○○印章一枚，以上開方式盜
      領自訴人款項，將附表一2.八十八年七月十二日、七月十
      九日二筆款項，匯入丁○○前開第五信用合作社帳戶，因
      認此轉匯部分亦有行使偽造私文書、詐欺取財之之犯行，
      惟查，被告需先偽造提款條提領款項，才能申請銀行匯款
      ，則其盜領款項後之匯款行為並無使銀行行員陷於錯誤之
      情形，另該匯款申請書，只需由辦理匯款之人填載收款人
      、金額、匯款人即可，並無需匯款人在其上簽名或蓋章為
      一定意思表示，是該部分亦無構成詐欺取財、偽造私文書
      犯行之處，是被告該部分應不構成犯罪，原應為無罪判決
      之諭知，因自訴人認該部分與前揭被告論罪科刑部分有連
      續犯、牽連犯之裁判上一罪關係，爰亦不另為無罪之諭知
      。
據上論斷，應依刑事訴訟法第三百六十九條第一項前段、第三百
六十四條、第三百四十三條、第二百九十九條第一項前段、刑法
第二條第一項前段、九十五年修正前第二百十六條、第二百十條
、第二百十九條、第五十六條、第三百三十九條第一項、第五十
五條、九十年修正後九十五年修正前刑法第四十一條第一項前段
、刑法施行法第一之ㄧ條，修正前罰金罰鍰提高標準條例第二條
，現行法規所定貨幣單位折算新台幣條例第二條，中華民國九十
六年罪犯減刑條例第二條第一項第三款、第七條，判決如主文。
本案經檢察官侯千姬到庭執行職務。
中    華    民    國    98    年    10    月    30    日
                  刑事第十八庭審判長法  官  吳鴻章
                                    法  官  汪梅芬
                                    法  官  周政達
以上正本證明與原本無異。
如不服本判決，應於收受送達後10日內向本院提出上訴書狀，其
未敘述上訴之理由者並得於提起上訴後10日內向本院補提理由書
（均須按他造當事人之人數附繕本）「切勿逕送上級法院」。
                                    書記官  廖純瑜
中    華    民    國    98    年    10    月    30    日
附錄：本案論罪科刑法條全文
中華民國刑法第216條
(行使偽造變造或登載不實之文書罪)
行使第210條至第215條之文書者，依偽造、變造文書或登載不實
事項或使登載不實事項之規定處斷。
中華民國刑法第210條
（偽造變造私文書罪）
偽造、變造私文書，足以生損害於公眾或他人者，處5年以下有
期徒刑。
中華民國刑法第339條
(普通詐欺罪)
意圖為自己或第三人不法之所有，以詐術使人將本人或第三人之
物交付者，處5年以下有期徒刑、拘役或科或併科1千元以下罰金
。
以前項方法得財產上不法之利益或使第三人得之者，亦同。
前二項之未遂犯罰之。
附表一、偽造署押部分
1.台北國際商銀（原台北區中小企業銀行）
  乙○○（帳號：00-00000-0-00）
┌─┬────┬────────┬───────┬──────┐
│  │ 日  期 │被告偽造署押提現│ 被告現金存入 │ 備    註   │
├─┼────┼────────┼───────┼──────┤
│1 │88.02.11│          100000│              │ 在取款憑條 │
│  │        │                │              │ 偽造「林佾 │
│  │        │                │              │ 康」署押一 │
│  │        │                │              │ 枚，再持以 │
│  │        │                │              │ 提領款項   │
├─┼────┼────────┼───────┼──────┤
│  │88.02.22│                │        10,000│            │
├─┼────┼────────┼───────┼──────┤
│  │88.03.01│                │        85,000│            │
├─┼────┼────────┼───────┼──────┤
│  │        │                │              │            │
├─┼────┼────────┼───────┼──────┤
│  │ 合  計 │          100000│        95,000│            │
└─┴────┴────────┴───────┴──────┘
2.台北市銀行  丙○○○（帳戶00000000000-0）
┌─┬────┬────────┬───────┬──────┐
│  │ 日  期 │被告偽造署押提現│ 被告現金存入 │ 備     註  │
├─┼────┼────────┼───────┼──────┤
│1 │87.12.08│          40,000│              │在取款憑條偽│
│  │        │                │              │造「丙○○○│
│  │        │                │              │」署押一枚，│
│  │        │                │              │再持以提領款│
│  │        │                │              │項          │
├─┼────┼────────┼───────┼──────┤
│  │87.12.14│                │        37,000│            │
├─┼────┼────────┼───────┼──────┤
│2 │88.01.08│          40,000│              │在取款憑條偽│
│  │        │                │              │造「丙○○○│
│  │        │                │              │」署押一枚，│
│  │        │                │              │再持以提領款│
│  │        │                │              │項          │
├─┼────┼────────┼───────┼──────┤
│  │88.01.13│                │        40,000│            │
├─┼────┼────────┼───────┼──────┤
│3 │88.02.01│          40,000│              │在取款憑條偽│
│  │        │                │              │造「丙○○○│
│  │        │                │              │」署押一枚，│
│  │        │                │              │再持以提領款│
│  │        │                │              │項          │
├─┼────┼────────┼───────┼──────┤
│  │88.02.22│                │        35,000│            │
├─┼────┼────────┼───────┼──────┤
│4 │88.03.05│          40,000│              │在取款憑條偽│
│  │        │                │              │造「丙○○○│
│  │        │                │              │」署押一枚，│
│  │        │                │              │再持以提領款│
│  │        │                │              │項          │
├─┼────┼────────┼───────┼──────┤
│  │88.03.15│                │        40,000│            │
├─┼────┼────────┼───────┼──────┤
│5 │88.04.01│           8,000│              │在取款憑條偽│
│  │        │                │              │造「丙○○○│
│  │        │                │              │」署押一枚，│
│  │        │                │              │再持以提領款│
│  │        │                │              │項          │
├─┼────┼────────┼───────┼──────┤
│6 │88.05.04│          40,000│              │在取款憑條偽│
│  │        │                │              │造「丙○○○│
│  │        │                │              │」署押一枚，│
│  │        │                │              │再持以提領款│
│  │        │                │              │項          │
├─┼────┼────────┼───────┼──────┤
│  │88.06.05│                │        20,000│            │
├─┼────┼────────┼───────┼──────┤
│  │88.06.07│                │        40,000│            │
├─┼────┼────────┼───────┼──────┤
│  │88.07.07│                │        10,000│            │
├─┼────┼────────┼───────┼──────┤
│7 │88.07.12│         150,000│              │在取款憑條偽│
│  │        │                │              │造「丙○○○│
│  │        │                │              │」署押一枚，│
│  │        │                │              │再持以提領款│
│  │        │                │              │項          │
├─┼────┼────────┼───────┼──────┤
│8 │88.07.19│         100,000│              │在取款憑條偽│
│  │        │                │              │造「丙○○○│
│  │        │                │              │」署押一枚，│
│  │        │                │              │再持以提領款│
│  │        │                │              │項          │
├─┼────┼────────┼───────┼──────┤
│9 │88.07.28│         350,000│              │在取款憑條偽│
│  │        │                │              │造「丙○○○│
│  │        │                │              │」署押一枚，│
│  │        │                │              │再持以提領款│
│  │        │                │              │項          │
├─┼────┼────────┼───────┼──────┤
│  │88.08.05│                │       328,000│            │
├─┼────┼────────┼───────┼──────┤
│  │ 合 計  │         808,000│       550,000│            │
└─┴────┴────────┴───────┴──────┘
附表二、偽造印章部分
萬泰銀行  乙○○（帳號：000-00-00000-0-0）
┌─┬────┬────────┬────────┬─────┐
│  │ 日  期 │被告偽刻圖章領現│被告現金存入金額│備     註 │
├─┼────┼────────┼────────┼─────┤
│1 │86.09.13│          22,500│                │在取款憑條│
│  │        │                │                │蓋用偽造之│
│  │        │                │                │「乙○○」│
│  │        │                │                │印章，偽造│
│  │        │                │                │「乙○○」│
│  │        │                │                │印文一枚，│
│  │        │                │                │再持以提領│
│  │        │                │                │款項。    │
├─┼────┼────────┼────────┼─────┤
│2 │86.09.23│          15,500│                │同上1     │
├─┼────┼────────┼────────┼─────┤
│3 │86.12.17│          24,745│                │同上1     │
├─┼────┼────────┼────────┼─────┤
│4 │86.12.18│         235,000│                │同上1     │
├─┼────┼────────┼────────┼─────┤
│5 │86.12.31│          50,000│                │同上1     │
├─┼────┼────────┼────────┼─────┤
│6 │87.01.13│          50,000│                │同上1     │
├─┼────┼────────┼────────┼─────┤
│7 │87.01.19│          70,000│                │同上1     │
├─┼────┼────────┼────────┼─────┤
│8 │87.02.07│         130,000│                │同上1     │
├─┼────┼────────┼────────┼─────┤
│9 │87.02.20│         182,000│                │同上1     │
├─┼────┼────────┼────────┼─────┤
│10│87.02.26│         100,000│                │同上1     │
├─┼────┼────────┼────────┼─────┤
│11│87.02.27│          50,000│                │印文2枚   │
├─┼────┼────────┼────────┼─────┤
│12│87.03.13│         250,000│                │同上1     │
├─┼────┼────────┼────────┼─────┤
│13│87.04.13│         100,000│                │同上1     │
├─┼────┼────────┼────────┼─────┤
│14│87.04.18│         100,000│                │同上1     │
├─┼────┼────────┼────────┼─────┤
│15│87.04.22│         150,000│                │同上1     │
├─┼────┼────────┼────────┼─────┤
│16│87.04.29│         150,000│                │同上1     │
├─┼────┼────────┼────────┼─────┤
│17│87.05.16│         100,000│                │同上1     │
├─┼────┼────────┼────────┼─────┤
│18│87.05.22│          30,000│                │同上1     │
├─┼────┼────────┼────────┼─────┤
│19│87.06.18│          12,000│                │同上1     │
├─┼────┼────────┼────────┼─────┤
│20│87.06.22│          40,000│                │同上1     │
├─┼────┼────────┼────────┼─────┤
│21│87.06.24│          14,000│                │同上1     │
├─┼────┼────────┼────────┼─────┤
│22│87.07.24│          10,000│                │同上1     │
├─┼────┼────────┼────────┼─────┤
│23│87.07.27│         140,000│                │同上1     │
├─┼────┼────────┼────────┼─────┤
│24│87.08.14│          60,000│                │同上1     │
├─┼────┼────────┼────────┼─────┤
│25│87.10.13│          25,000│                │同上1     │
├─┼────┼────────┼────────┼─────┤
│26│87.11.30│          53,000│                │同上1     │
├─┼────┼────────┼────────┼─────┤
│27│87.12.07│          75,000│                │同上1     │
├─┼────┼────────┼────────┼─────┤
│28│87.12.14│          27,000│                │同上1     │
├─┼────┼────────┼────────┼─────┤
│29│88.06.02│         200,000│                │同上1     │
├─┼────┼────────┼────────┼─────┤
│30│88.06.02│         423,000│                │同上1     │
├─┼────┼────────┼────────┼─────┤
│31│88.06.05│         132,650│                │同上1     │
├─┼────┼────────┼────────┼─────┤
│32│88.06.07│         150,000│                │同上1     │
├─┼────┼────────┼────────┼─────┤
│33│88.06.08│         385,000│                │同上1     │
├─┼────┼────────┼────────┼─────┤
│34│88.06.10│          58,560│                │同上1     │
├─┼────┼────────┼────────┼─────┤
│35│88.06.11│          50,000│                │同上1     │
├─┼────┼────────┼────────┼─────┤
│36│88.06.15│         200,000│                │同上1     │
├─┼────┼────────┼────────┼─────┤
│37│88.06.22│         300,000│                │同上1     │
├─┼────┼────────┼────────┼─────┤
│38│88.06.28│         350,000│                │同上1     │
├─┼────┼────────┼────────┼─────┤
│39│88.07.13│          50,000│                │同上1     │
├─┼────┼────────┼────────┼─────┤
│  │ 合 計  │       4,564,955│                │          │
└─┴────┴────────┴────────┴─────┘
附表三、盜用自訴人印章部分
1.萬泰銀行 丙○○○（帳號：000-00-00000-0-0）
┌─┬────┬────────┬────────┬─────┐
│  │ 日  期 │被告盜用印章盜領│被告現金存入金額│備     註 │
├─┼────┼────────┼────────┼─────┤
│1 │86.09.23│         250,000│                │在取款憑條│
│  │        │                │                │盜蓋「林賴│
│  │        │                │                │明秋」印章│
│  │        │                │                │，持以提領│
│  │        │                │                │款項      │
├─┼────┼────────┼────────┼─────┤
│2 │86.10.30│         350,000│                │在取款憑條│
│  │        │                │                │盜蓋「林賴│
│  │        │                │                │明秋」印章│
│  │        │                │                │，持以提領│
│  │        │                │                │款項      │
├─┼────┼────────┼────────┼─────┤
│  │87.07.07│                │         150,000│          │
├─┼────┼────────┼────────┼─────┤
│  │87.08.05│                │           2,000│          │
├─┼────┼────────┼────────┼─────┤
│  │87.08.11│                │          58,000│          │
├─┼────┼────────┼────────┼─────┤
│  │87.08.31│                │           2,000│          │
├─┼────┼────────┼────────┼─────┤
│  │87.10.06│                │          26,000│          │
├─┼────┼────────┼────────┼─────┤
│  │87.11.19│                │          70,000│          │
├─┼────┼────────┼────────┼─────┤
│  │87.11.23│                │          70,000│          │
├─┼────┼────────┼────────┼─────┤
│  │88.06.30│                │           5,000│          │
├─┼────┼────────┼────────┼─────┤
│  │ 合  計 │         600,000│         383,000│          │
└─┴────┴────────┴────────┴─────┘
2.台北國際商 銀丙○○○（帳號：00-00000-0-00）
┌─┬────┬────────┬────────┬─────┐
│  │ 日  期 │被告偷蓋章盜領  │被告現金存入金額│備    註  │
├─┼────┼────────┼────────┼─────┤
│1 │87.07.07│         135,000│                │在取款憑條│
│  │        │                │                │盜蓋「林賴│
│  │        │                │                │明秋」印章│
│  │        │                │                │，持以提領│
│  │        │                │                │款項      │
├─┼────┼────────┼────────┼─────┤
│2 │87.09.14│          50,000│                │在取款憑條│
│  │        │                │                │盜蓋「林賴│
│  │        │                │                │明秋」印章│
│  │        │                │                │，持以提領│
│  │        │                │                │款項      │
├─┼────┼────────┼────────┼─────┤
│3 │88.01.30│           4,000│                │在取款憑條│
│  │        │                │                │盜蓋「林賴│
│  │        │                │                │明秋」印章│
│  │        │                │                │，持以提領│
│  │        │                │                │款項      │
├─┼────┼────────┼────────┼─────┤
│4 │88.04.16│           6,000│                │在取款憑條│
│  │        │                │                │盜蓋「林賴│
│  │        │                │                │明秋」印章│
│  │        │                │                │，持以提領│
│  │        │                │                │款項      │
├─┼────┼────────┼────────┼─────┤
│5 │88.05.03│         212,946│                │在取款憑條│
│  │        │                │                │盜蓋「林賴│
│  │        │                │                │明秋」印章│
│  │        │                │                │，持以提領│
│  │        │                │                │款項      │
├─┼────┼────────┼────────┼─────┤
│  │ 合 計  │         407,946│                │          │
└─┴────┴────────┴────────┴─────┘
3.台北國際商銀  依凱公司（帳號：0000000-0-00）
┌─┬────┬────────┬────────┬─────┐
│  │ 日  期 │被告盜蓋印章盜領│被告現金存入金額│備   註   │
├─┼────┼────────┼────────┼─────┤
│1 │88.01.26│           6,000│                │在取款憑條│
│  │        │                │                │盜蓋「依凱│
│  │        │                │                │公司」、負│
│  │        │                │                │責人「陳家│
│  │        │                │                │財」印章，│
│  │        │                │                │持以提領款│
│  │        │                │                │項        │
├─┼────┼────────┼────────┼─────┤
│  │ 合  計 │           6,000│                │     6,000│
└─┴────┴────────┴────────┴─────┘
附表四、被告與自訴人乙○○、丙○○○對帳表
┌─┬──────┬──────┬────────┬─────┬───┐
│  │  內   容   │被告領款金額│被告自行存入金額│應償還金額│ 備註 │
├─┼──────┼──────┼────────┼─────┼───┤
│1 │台北國際商銀│     100,000│          95,000│     5,000│附表一│
│  │   乙○○   │            │                │          │      │
├─┼──────┼──────┼────────┼─────┼───┤
│2 │ 台北市銀行 │     808,000│         550,000│   258,000│附表一│
│  │  丙○○○  │            │                │          │      │
├─┼──────┼──────┼────────┼─────┼───┤
│3 │  萬泰銀行  │   4,564,955│           -    │ 4,564,955│附表二│
│  │   乙○○   │            │                │          │      │
├─┼──────┼──────┼────────┼─────┼───┤
│4 │  萬泰銀行  │     600,000│         383,000│   217,000│附表三│
│  │  丙○○○  │            │                │          │      │
├─┼──────┼──────┼────────┼─────┼───┤
│5 │台北國際商銀│     407,946│           -    │   407,946│附表三│
│  │  丙○○○  │            │                │          │      │
├─┼──────┼──────┼────────┼─────┼───┤
│6 │台北國際商銀│       6,000│           -    │     6,000│附表三│
│  │  依凱公司  │            │                │          │      │
├─┼──────┼──────┼────────┼─────┼───┤
│  │   合  計   │   6,486,901│       1,028,000│ 5,458,901│      │
├─┼──────┼──────┼────────┼─────┼───┤
│  │            │            │                │          │      │
├─┼──────┼──────┼────────┼─────┼───┤
│  │被告已償還金│            │                │          │      │
│  │額          │            │                │          │      │
├─┼──────┼──────┼────────┼─────┼───┤
│  │還款支票    │            │         320,000│          │      │
│  │88.08.27    │            │                │          │      │
├─┼──────┼──────┼────────┼─────┼───┤
│  │還款支票    │            │         300,000│          │      │
│  │88.09.29    │            │                │          │      │
├─┼──────┼──────┼────────┼─────┼───┤
│  │現金還款    │            │         100,000│          │      │
├─┼──────┼──────┼────────┼─────┼───┤
│  │小    計    │            │         720,000│          │      │
├─┼──────┼──────┼────────┼─────┼───┤
│  │            │            │                │          │      │
├─┼──────┼──────┼────────┼─────┼───┤
│  │被告應償還金│            │                │ 4,738,901│      │
│  │額          │            │                │          │      │
└─┴──────┴──────┴────────┴─────┴───┘


司法院資訊處製作；財團法人民間司法改革基金會備份。
